【裁判字號】    99,台上,2133
【裁判日期】    990409
【裁判案由】    殺人未遂
【裁判全文】
最高法院刑事判決            九十九年度台上字第二一三三號
上  訴  人  甲○○
選任辯護人  巫宗翰律師
上列上訴人因殺人未遂案件，不服台灣高等法院中華民國九十七
年二月二十九日第二審判決（九十七年度上訴字第五六三號，起
訴案號：台灣桃園地方法院檢察署九十五年度偵字第一六七五三
號），提起上訴，本院判決如下：
    主  文
上訴駁回。
    理  由
按刑事訴訟法第三百七十七條規定，上訴於第三審法院，非以判
決違背法令為理由，不得為之。是提起第三審上訴，應以原判決
違背法令為理由，係屬法定要件。如果上訴理由書狀並未依據卷
內訴訟資料，具體指摘原判決不適用何種法則或如何適用不當，
或所指摘原判決違法情事，顯與法律規定得為第三審上訴理由之
違法情形，不相適合時，均應認其上訴為違背法律上之程式，予
以駁回。本件原判決維持第一審論上訴人甲○○以殺人未遂罪，
處有期徒刑伍年，並為相關從刑諭知之判決。駁回上訴人在第二
審之上訴。係依憑：上訴人坦承有於原判決所載之時、地，於當
日上午先持鐵棍至告訴人葉斯源所在之北海岸海鮮店與告訴人發
生衝突，為告訴人持酒瓶所傷。又於當日下午二時許，持水果刀
欲找告訴人理論，而刺傷告訴人之右上腹部等情不諱，並參酌證
人即告訴人葉斯源及在場證人姜義景、承辦警員蘇高男所證與原
判決認定情節相符之證詞，卷附行政院衛生署桃園醫院（下稱桃
園醫院）民國九十五年十月十六日桃醫醫秘字第０九五０００八
五八四號函及所附病歷（記載：葉斯源受有右上腹部穿刺傷約一
至二公分，右肝裂傷併內出血，傷口深入腹腔）、同院九十六年
三月二十一日桃醫醫秘字第０九六０００一八二七號函（記載：
葉斯源腹部穿刺傷併內出血《肝損傷》，若沒有處理，可能會有
生命危險），扣案上開水果刀、鐵棍各一支等證據資料，而為論
斷，已敘述其所憑之證據及認定之理由。而以上訴人否認有殺人
未遂犯行，並辯稱：伊與告訴人是同事及親戚，沒有夙怨及糾紛
，伊當時已飲酒至心神喪失，精神鑑定結果亦認其確屬心神喪失
，伊係因上午為告訴人打傷（耳部），要去理論，並帶刀防身，
無殺害告訴人之犯意，且於案發後已自行至永安派出所自首云云
，係飾卸之詞，無足採取，在理由內依憑調查所得證據，詳加指
駁；並說明：(一)、查上訴人係持足以對人之生命、身體構成危害
之水果刀一支行刺告訴人，而致告訴人受有上開傷勢而有致死可
能，參諸上訴人之動機，係因案發當日上午即與告訴人發生口角
及肢體衝突，為告訴人持酒瓶毆傷，治傷返家後，亟思理論及報
復，而持刀前往告訴人處，進而發生本案等情觀之，上訴人於行
為時係具殺人犯意，非僅有傷害之犯意。(二)、觀之上訴人當日治
傷就醫返家，又續行飲酒後，將水果刀預藏於其褲子後口袋內，
並依其決意出門至告訴人岳母家找告訴人理論，甫見告訴人即取
水果刀刺殺告訴人成傷，經在場之姜義景上前奪刀仍不棄刀，並
自行逃跑等情。上訴人之決意及依此決意而行為之過程，均在其
自己之意識狀態下順利完成，並不因其行為前之飲酒，而對其所
為之決意及依決意而行為之過程，有所影響。又證人即處理本案
之警員蘇高男於第一審審理時證稱：伊於案發後不久據報趕至上
訴人家找到上訴人時，其身上酒味重，當日晚上八點多，上訴人
到派出所時，還有點醉，講話顛三倒四的，第一次警詢時，上訴
人說伊因為酒醉不願接受詢問等語，是其似於行為時有精神方面
之瑕疵。然蘇高男又證稱：伊在上訴人家時問其有無拿刀子刺人
家，上訴人說有，然後上訴人又說對方也拿鐵棍打伊等語，可見
上訴人於案發後不久，與員警之對話與常人無異，且其尚知執對
方也拿鐵棍打伊等詞置辯，足證上訴人行為時，其行為之決意、
依行為決意而行為之過程，在精神方面並無何瑕疵之理由。從形
式上觀察，原判決並無足以影響判決結果之違背法令情形存在。
上訴意旨略以：(一)原判決理由欄三之(一)說明：「且證人姜義景於
第一審證稱：伊僅看到上訴人刺告訴人一次，另葉斯源證稱：上
訴人刺伊時有說『給你死』，然證人姜義景證稱：伊看到上訴人
拿刀出來刺告訴人，當時沒有聽到上訴人說『給你死』。是告訴
人所稱：上訴人有欲再刺伊第二刀、刺其第一刀時有口喊『給你
死』之情節，則尚難認定」等語，依上開說明係認定上訴人主觀
上並無殺人犯意。但理由欄三之(三)又謂：上訴人先為葉斯源所傷
，求醫後喝酒，又決意前去理論，並攜帶水果刀，尋找告訴人而
予行刺，經在場之姜義景上前奪取亦不交出尖刀，並立即逃跑回
家，認上訴人有殺人犯意等語，判決自有理由矛盾之違法。(二)、
上訴人與告訴人為相識十餘年之鄰居，平日關係和諧，告訴人亦
證述：與上訴人常一起喝酒，之前未有不愉快等語。依兩人昔日
關係及當日僅因細故口角衝突，衡情無遽起殺意之理。參以告訴
人並無頭部、頸部要害之傷害，不得認上訴人有殺人之犯意。再
姜義景亦證稱：上訴人未喊「給你死」，也沒有刺第二刀，即跑
回家；告訴人亦陳稱：上訴人未抓伊身體各等語。足見上訴人未
予追砍，無殺人犯意。乃原判決未依上訴人之犯罪動機、行刺情
節、告訴人之傷勢等情調查審認，判決自有違誤。(三)、上訴人行
為時酒精濃度高達０．七四MG/L，且依行政院衛生署桃園療養院
精神鑑定之結果，亦認上訴人行為時處於心神完全喪失之狀態。
又鑑定書中並未說明上訴人有原因自由行為。上訴人應符合刑法
第十九條之規定屬於心神喪失之無行為能力之人。乃原判決以原
因自由行為不予減輕，並未具體說明理由，有判決理由不備之違
法等語。惟查：取捨證據及認定事實，乃事實審法院職權之行使
，其對證據證明力所為之判斷，苟不悖通常一般人日常生活之經
驗，又未違背客觀上應認為確實之定則，並已敘明其何以為此判
斷之心證理由者，即不能任意指為違法。原判決已就相關事證詳
加調查論列，復綜合上訴人之供述及證人葉斯源、姜義景、警員
蘇高男之證言，參互斟酌判斷，資為不利於上訴人之認定，併已
說明其取捨判斷所得心證之理由，所為論斷俱與卷內證據資料相
符，且無應於審判期日調查之證據而未予調查、判決理由矛盾及
理由不備之違法情形。上訴意旨無非就原審採證認事之職權行使
，專憑己見，泛言指摘，再為事實上之爭執，並非依據卷內訴訟
資料而為之具體指摘，自非適法之第三審上訴理由。又依原判決
理由三之(一)說明，係據證人姜義景之證言，敘明不採告訴人指訴
上訴人在行刺時，有口喊「給你死」，並欲再刺第二刀等語之理
由（見原判決第三頁倒數第七行起），與原判決認定並說明：上
訴人係基於殺人之故意而持刀行刺告訴人一刀之情節，並無矛盾
。上訴意旨，徒憑己意，妄指為違法，自非依據卷內訴訟資料執
為指摘之合法第三審上訴理由。再按刑法上犯罪之直接故意，係
指行為人對於犯罪構成要件之事實，即其犯罪行為及其結果均有
認識，並有意使其發生為要件。雖犯罪之決意必有一定原因，稱
之為犯罪之動機，例如迫於飢寒而行竊，因復仇而殺人等等皆是
，但動機除法律明文規定為犯罪之成立要件者外，與犯罪之是否
成立無關。原判決認定上訴人係有殺人之犯意，已敘明其理由，
如前所述。稽之卷內資料，上訴人在偵查、審理中坦承：知情持
扣案水果刀刺人腹部，有致人於死之可能等語相符（見偵查卷第
三七頁、第一審卷第一二九頁）。則原判決認定上訴人對其行為
有致人於死之可能係有認識，核與卷內證據資料相合，至於上訴
人與告訴人間過去之親誼及事前之恩怨，係關係其犯罪動機而已
，不影響原判決對其殺人故意之認定。上訴意旨徒憑己意，任意
爭辯，並非依據卷內證據資料執以指摘之適法第三審上訴理由。
又原判決認定上訴人行為前雖有飲酒，但依其行為前後，及行為
時之舉止反應，認其行為時並無精神障礙及心智缺陷之情形，而
無刑法第十九條第一、二項減輕或不罰規定之適用，已敘明其取
捨證據判斷之依據及認定之理由，詳如前述。至於原判決理由
說明：「依行政院衛生署桃園療養院九十六年十月十二日桃療醫
字第０九六０００五九四八號精神鑑定報告函記載：『上訴人經
精神鑑定之結果，其犯案當時之行為應屬原因之自由行為，依目
前司法精神醫學之概念，姜員（指上訴人）應為自己之行為負責
；並說明：甲○○為一酒精依賴之個案，綜合所得資料研判，姜
員犯案當時明顯處於酒精中毒《即酒醉》狀態，純就精神病理而
言，姜員當時應已無辨識行為違法及依辨識而行為之能力，然而
姜員數十年來酒醉後與人爭吵、打架無數次，事後後悔、道歉，
顯然在其清醒時，姜員知道自己喝酒之後果，但仍然至今一往如
昔，應屬原因之自由行為，依目前司法精神醫學之概念，姜員應
為自己之行為負責』等語。由該鑑定報告書而觀，足證上訴人亦
係因故意或過失自行招致其不能辨識其行為違法或欠缺依其辨識
而行為之能力。縱認上訴人行為當時已無辨識行為違法及依辨識
而行為之能力，惟依刑法第十九條第三項之規定，應無同條第一
項：行為時因精神障礙或其他心智缺陷，致不能辨識其行為違法
或欠缺依其辨識而行為之能力者，不罰；及同條第二項：行為時
因前項之原因，致其辨識行為違法或依其辨識而行為之能力，顯
著減低者，得減輕其刑規定之適用」等語（見原判決第五頁理由
(四)下段）。係說明上訴人經精神鑑定，雖認上訴人行為時有酒精
中毒狀態，但依該鑑定結果，亦認上開行為之結果屬其原因自由
行為，上訴人應為自己之行為負責（見第一審卷第一０九頁），
因認上訴人本件犯罪時縱有酒醉情形，亦屬知情其酒後之行為反
應，而自行招致者，依法不適用刑法第十九條第一項、第二項之
規定減免，而不能憑為有利上訴人之認定，所為論斷復有卷內證
據資料足憑。上訴意旨指上開鑑定結果未認上訴人符合原因自由
行為而招致犯罪，即屬未依卷內證據資料而為指摘，執以爭執，
已非適法。且稽之卷內證人蘇高男之證言、搜索筆錄及上訴人之
病歷及警詢筆錄之記載，本件案發於是日下午二時三十分許，員
警蘇高男係於是日下午二時五十分至上訴人住處搜索，並取得扣
案水果刀一把，當時上訴人精神狀況還好。又因上訴人腳傷未予
拘捕，上訴人因而於同日下午三時二分離家就醫，三時十七分抵
達醫院醫治後，即由家人陪同自行返回（見偵查卷第十七頁、第
一審卷第五０至五一頁、第九十、九五、九六頁），迄同日下午
七時許，始抵派出所製作筆錄（見偵查卷第八頁），才有酒醉而
言詞顛三倒四之情形（見第一審卷第五一頁），至於其酒測更在
晚上九時五十七分（見偵查卷第二七頁）。是原判決上開說明，
係參酌證人蘇高男對於案發後未久上訴人之言行狀況之證詞，及
上訴人行為前及當時之言行反應，並綜合全案之卷證資料及調查
證據之結果，認上訴人行為時，雖有喝酒，但未影響其行為及決
意，而未採上開依證人蘇高男所述上訴人在下午七、八時許始抵
達派出所時之精神狀況而為之鑑定結果（見第一審卷第一一０頁
），乃事實審取捨證據、採證認事之職權行使，且與卷內證據資
料尚無不合。上訴意旨，執以指摘，顯與法律規定得為第三審上
訴理由之違法情形不相適合。其餘上訴意旨，則置原判決之明白
論斷於不顧，或仍持原判決已說明理由而捨棄不採之陳詞辯解，
再為事實上之爭執；或就屬於事實審法院採證認事職權之行使；
或就不影響於判決本旨之枝節事項，全憑己見，任意指摘，難謂
已符合首揭法定上訴第三審之要件。其上訴違背法律上之程式，
應予駁回。
據上論結，應依刑事訴訟法第三百九十五條前段，判決如主文。
中    華    民    國  九十九  年    四    月    九    日
                      最高法院刑事第三庭
                          審判長法官  林  增  福
                                法官  張  清  埤
                                法官  陳  世  雄
                                法官  何  菁  莪
                                法官  洪  佳  濱
本件正本證明與原本無異
                                      書  記  官
中    華    民    國  九十九  年    四    月   十五   日
                                                      K

司法院資訊處製作；財團法人民間司法改革基金會備份。
